【裁判字號】    89,判,1811
【裁判日期】    890602
【裁判案由】    贈與稅
【裁判全文】
行  政  法  院  判  決                          八十九年度判字第一八一一號
    原      告  甲○○
    被      告  財政部臺灣省北區國稅局
右當事人間因贈與稅事件，原告不服行政院中華民國八十八年五月十三日台八八訴字
第一八六三○號再訴願決定，提起行政訴訟。本院判決如左︰
    主  文
再訴願決定、訴願決定及復查決定中未准變更原核定部分均撤銷。
    事  實
緣原告於民國（下同）七十九年一月十六日自其所有保證責任基隆市第一信用合作社
活儲帳戶內轉帳提領新台幣（下同）七、○○○、○○○元，清償其父黃建智向該社
貸借之金額，經被告查獲，以該款係原告對其父之贈與，乃於八十五年八月九日以北
區國稅二字第八五○三二○二八號函通知原告於該函送達次日起十日內申報贈與稅，
原告於八十五年八月十七日向被告說明係償還先前向黃建智之借款，並非贈與。被告
以其未能舉證以實其說，遂依行為時遺產及贈與稅法第五條第一款之規定，核定贈與
總額七、○○○、○○○元，應納稅額為一、一○二、二五○元，又以未依限辦理申
報，遂處罰鍰一、一○二、二五○元。原告不服，申經復查決定，除准予追減贈與額
二、○○○、○○○元，變更應納稅額為五九八、七五○元，罰鍰部分准予撤銷外，
其餘未准變更。原告就未准變更部分，提起訴願、再訴願，均遭決定駁回，乃提起行
政訴訟。茲適述兩造訴辯意旨如次：
原告起訴意旨及補充理由略謂：一、原告早年對開發產品極具濃厚興趣，經不斷投入
精力、物力，想盡構思申請多項、多國專利。七十八年間因與陳來萬先生商議合作製
造原告開發之專利產品，於同年六月一日簽定「專利產品合作經營契約書」，約定共
同出資建廠製造銷售，惟當時原告因缺乏資金，故持合作經營契約書向家父黃建智請
求支持借貸資金，承蒙家父念及親情，協助創業，同意撥借創業資金，於同年六月九
日及十月七日分次借用二百萬元及四、三二四、○○○元，由家父開付渠在基隆市第
一信用合作社之存款帳戶支票交由原告領用，此有家父「七十八年實用期票日曆簿」
帳頁親自記載「楓林借」字樣及原告簽借紀錄可稽。二、原告於七十八年六月九日向
家父告貸之二百萬元於同日交付專利產品合作經營之夥伴陳來萬作為籌備之款，經陳
來萬在合作經營契約書簽收，另同年十月七日再借用之四、三二四、○○○元以其中
四百萬元於翌日交付作為合作經營之資金，亦經陳來萬在同契約書上簽收。另原告申
請多項、多國專利，其間研究、委託製圖、委託申請專利、繳納規費等，陸續投入甚
多經費，除向家父借用支票存款六、三二四、○○○元外，尚零星借用現金計六七六
、○○○元，共計七百萬元，其中以六百萬元投入為合作經營資金外，其餘一百萬用
於專利研究、申請等費用，借用資金用途明確可信。三、嗣原告與陳來萬合作經營之
專利產品開發事業，因生產用之機器設備發生技術上問題，遲遲不能突破，共營事業
觸礁，故經商議暫時停止合作，原告原投入之資金六百萬元扣除籌備、試驗、開發市
場等費用後，由共營人陳來萬於七十九年一月十五日依解除契約協議書退還五百萬元
，另由原告以其他資金二百萬元湊足七百萬元，於七十九年一月十六日由原告在基隆
市第一信用合作社之存款帳戶轉帳償還家父黃建智向合作社之借款，此有該合作社之
轉帳紀錄與家父在「七十八年實用期票日曆簿帳頁」記載之「還清」、「此筆款楓林
於七十九年一月十六日返還七○○萬內」字樣可證。四、上列所述借款七百萬元之償
還竟為被告認定作原告對家父之贈與論，除課徵贈與稅一、一○二、二五○元外，另
處罰鍰一、一○二、二五○元。五、原告不服前項課稅及罰鍰，經依法申請復查，嗣
於八十七年三月十二日摘奉被告八十七年三月三日北區國稅法第00000000號
復查決定書，決定變更贈與稅額為五九八、七五○元，罰鍰部分註銷；至對原告七十
八年十月七日向家父所借資金四、三二四、○○○元及零星告貸現金六七六、○○○
元部分，計五百萬元則不為採信，仍予維持課徵贈稅。原告對此項維持原課徵部分尚
有不服，經提起訴願、再訴願，均遭決定駁回，為此向鈞院起訴。六、查「在請求權
時效內無償免除或承擔債務者，其免除或承擔之債務。」以贈與論，課徵遺產稅，固
為遺產及贈與稅法第五條第一款所規定。惟此項贈與論之構成，以有「無償免除或承
擔債務」之事實為其必備要件，否則即不能據以適用課稅。本案係原告向家父告貸款
項於前，代為償還家父向基隆市第一信用合作之借款於後，此純為民法第三百零九條
所指之清償債務，非為「無償免除或承擔債務」之情況，亦即為家父代原告向基隆市
第一信用合作社之借款而由原告逕行返還之一樁交易，事實甚明；且原告向家父借款
及所借資金用途之去向，暨償還借款資金來源之過程事實已舉證歷陳如前述，自不構
成遺產及贈與稅法第五條所指贈與論課稅之要件。七、被告之課稅及訴願、再訴願決
定，認定為贈與論之系爭清償借款五百萬元，其理由略謂：七十八年十月七日向家父
借用之支票帳四、三二四、○○○元部分，支票由原告之妻提領，尚難認定為原告與
家父間之借貸，又交付陳萬來共同經營專利產品資金之四百萬元，欠缺其為上開兌領
支票借款四、三二四、○○○元內之一部分證明；另現金借款六七六、○○○元部分
未提示任何證明文件等節；既未能提出反證以圓其說，則屬臆測課稅，事涉率斷，違
反租稅法律主義之精神，其理由臚陳如次；(一)查原告於七十八年十月七日向家父借款
四、三二四、○○○元及零星借用之六七六、○○○元，合計五百萬元係構成全部借
款七百萬元內之一部分，被告不應將全部還款七百萬元分解為二，就其中之二百萬元
部分於復查時予以追認，而將其餘之五百萬元部分即不予認定為借貸，如斯，顯然破
壞了整個借款與清償之循環，合先陳明。(二)次查，原告向家父借用之四、三二四、○
○○元，確有家父於七十八年度所用之「實用期票日曆簿」帳頁七十八年十月七日（
星期六）欄內親自記載「楓林借」字樣（按楓林即原告之名）及原告簽借記錄，並有
「此筆款楓林於七十九年一月十六日返還七○○萬元內」及「還清」二字之記載，證
實不虛，符合民事訴訟法第三百五十八條所定推定為真正之舉證法則。且原告向家父
借款、領款、運用、還款整個歷程完整無缺，要非得以領取支票背面由妻簽名，即全
盤推翻原告所為之借款事實。(三)至於該四、三二四、○○○元之支票由原告之妻提領
乙節，按當時因金額較大，且原告駕駛自用車到基隆鬧區之基隆市第一信用合作社領
款，停車不便，又為安全計，於是乘載妻一同前往領款，到合作社門口由妻下車，先
在支票背面當場簽名即向櫃台員提示領款，原告於覓妥地點停車後再進合作社偕同取
款。此種情形為一般大額領款必然之過程。查基隆市第一信用合作社設於基隆市車輛
往來極為頻繁之義一路交通要道，被告對上述領款過程如有疑問，亦可實地勘察以證
其實，殊不宜以支票由原告之妻簽名，即不予採認。倘被告仍執該四、三二四、○○
○元係為原告之妻梁春蘭所提用，而非原告所借用，即應請由被告舉證梁春蘭領用該
款之去路，並查明原因，於行為時即課徵家父贈與梁春蘭該款之贈與稅，方為正辦，
苟非如此，被告則不能否定該款係由原告向家父所借，進而於清償時，以贈與論課徵
贈與稅。(四)再退一步而言，系爭款項即然係由原告之妻簽領，惟按「夫妻於日常家務
互為代理人。」及「左列債務由夫負清償之責．．．三妻因第一千零三條所定代理行
為而生之債務。」分別為民法第一千零三條及第一千零二十三條第三項所明定。是向
家父借用之支票款乃屬原告之債務無疑，其由原告清償，亦不生贈與論之問題。(五)又
查此項七十八年十月七日借款四、三二四、○○○元於之翌日（即七十八年十月八日
）依「專利產品合作經營契約書」約定交付予合作共營人陳來萬先生作為合作經營之
資金，並經陳來萬先生在同契約書上簽收，已舉證詳陳於事實二；是該借款之去路，
已極明確，在在可以證明交付陳萬來共同經營專利產品資金四百萬元即為上開兌領借
款四、三二四、○○○元內之一部分，被告應可通知關係人陳來萬先生查證，否則亦
應舉出否定本事實之反證，倘僅以閉門思索推測，則屬臆斷。(六)另關於零星借用六七
六、○○○元部分，由於原告當時埋首於專利事業之研究，事業未成，庶務與生活費
用全無著落，只有向家父零星告貸挹注，所累積金額並非龐大，似此常情，如再以未
提示任何證明文件以證為借貸關係，似乎不近人情，且亦附帶破壞整個七、○○○、
○○○元之借貸與償還循環。八、按系爭原告返還向家父借用之五百萬元，因被告認
事用法不當而課徵贈與稅事件，原告已就借款、兌領、用途、還款清償等環節，逐一
舉證詳加陳述，依民事訴訟法第三百五十八條所訂：「私文書經本人或其代理人簽名
、蓋章．．．者，推定為真正。」是被告應予採信，被告縱然對其真實性有疑問亦非
不可查證（鈞院八十七年判字第四五五號判決參照），然被告既不認定事實亦不查詢
關係人，其未盡調查責任率而課稅之行為實非我大有為政府應有之態度，而受理訴願
及再訴願機關採認被告之主張，遞予維持亦非妥適。九、茲原告補具關係人陳來萬之
證明書乙份，以證原告向家父黃建智所為之借款流程與還款非為贈與；及配偶梁春蘭
證明書一份，以證原告向家父借用之支票四、三二四、○○○元僅由其代為簽名提示
，實係原告向家父所為之借款，另外以現金零星借用之六七六、○○○元係由其代理
原告保管支用，確有借款五、○○○、○○○元之事，是以其還款並非贈與。另家父
黃建智與原告同址居住，鈞院如認有待證之必要，請傳喚上列證人調查證據。為此狀
請鈞院體恤實情，就行政機關維持為贈與論之清償債務五百萬元所課徵贈與稅五九八
、七五○元之處分及訴願、再訴願之決定均予撤銷，不予課徵贈與稅，以還民冤等語
。
被告答辯意旨略謂：一、按「財產之移動，具有左列各款情形之一者，以贈與論，依
本法規定，課徵贈與稅：在請求權時效內無償免除或承擔債務者，其免除或承擔之債
務。」為行為時遺產及贈與稅法第五條第一款所明定。本件原告不服被告原查核定，
主張其因致力專利開發，七十八年六月一日與陳來萬簽訂專利產品合作經營契約書，
約定共同出資建廠製造銷售，經其父同意借款創業，於同年六月九日由其父基隆市第
一信用作合社三一三八六帳號開立ＦＣ字第0000000號，金額二、○○○、○
○○元，及同年十月七日開立ＦＣ字第0000000號，金額四、三二四、○○○
元支票二紙，由原告領取，並分別於七十八年六月九日及十月八日各交付陳來萬二、
○○○、○○○元及四、○○○、○○○元，另因零用週轉需要，於七十八年底陸續
向其父多次借用現金六七六、○○○元，累計向其父借款七、○○○、○○○元，迨
至七十九年專利開發事業暫停合作，陳來萬於七十九年一月十五日依解除契約協議書
退還原告五、○○○、○○○元，原告再以其他資金湊足七、○○○、○○○元，於
翌日七十九年一月十六日由其基隆市第一信用合作社帳戶轉帳償還其父向該社之借款
七、○○○、○○○元，有專利合作經營契約書、解除契約書及其父七十八年實用期
票日曆簿等資料可稽，且其已於八十五年八月十九日具函向被告說明，應予免罰云云
，申經復查結果，以其中七十八年六月九日二、○○○、○○○元部分，依其提示由
本人領取之支票，併有資金用途，借貸關係尚屬可採；七十八年十月七日四、三二四
、○○○元部分，支票由原告之妻提領，尚難認定為原告與黃建智之借貸：六七六、
○○○元部分未提示任何證明文件，未准予認定為借貸，故除准予追減贈與額二、○
○○、○○○元，變更應納稅額為五九八、七五○元，罰鍰部分准予撤銷外，其餘未
准變更。二、本案原告主張七十八年十月七日領取其父黃建智所開立支票面額四、三
二四、○○○元係陸續向其父借款計七、○○○、○○○元之一部分等語，惟上開所
開立支票係由原告之配偶梁春蘭所提領，尚難認定為原告與黃建智間之借貸。另現金
六七六、○○○元部分，原告仍未提示任何證明文件，亦難證明為原告與其父黃建智
之借貸關係。是本案原告仍執前詞，無其他借貸之新事證，以佐證以實其說，故原核
定仍請維持。綜上論述，原處分及所為復查、訴願、再訴願決定並無違誤，請駁回原
告之訴等語。
    理  由
按「當事人主張有利於己之事實者，就其事實有舉證之責。」民事訴訟法第二百七十
七條定有明文，又前開規定依行政訴訟法第三十三條之規定準用之。本件原告於七十
九年一月十六日自其所有保證責任基隆市第一信用合作社活儲帳戶內轉帳提領七、○
○○、○○○元，清償其父黃建智向該合作社貸借之金額，經被告查獲，以該款係原
告對其父之贈與，乃於八十五年八月九日以北區國稅二字第八五○三二○二八號函通
知原告於該函送達次日起十日內申報贈與稅，原告於八十五年八月十七日向被告說明
係償還先前向黃建智之借款，並非贈與。被告以其未能舉證以實其說，遂依行為時遺
產及贈與稅法第五條第一款之規定，核定贈與總額七、○○○、○○○元，應納稅額
為一、一○二、二五○元。又以未依限辦理申報，遂處罰鍰一、一○二、二五○元。
原告不服，主張其於七十八年間與友人陳來萬商議合作製造開發專利產品，約定共同
出資建廠製造銷售，惟當時因缺乏資金，故向其父黃建智調借資金，而於七十八年六
月九日借款二、○○○、○○○元，由其父從基隆市第一信用合作社三一三八六帳號
開立ＦＣ0000000號支票一紙交由原告蓋章親自領用，復於同年十月七日再度
告借四、三二四、○○○元，亦由其父從同合作社○○二四四三號帳號開立ＦＣ00
00000號支票一紙經其與配偶梁春蘭簽名領款運用；另其因零用週轉需要，於七
十八年底前陸續不定額向其父多次借用現金，累積湊成六七六、○○○元，而於七十
八年間總共向其父借款七、○○○、○○○元，迨至七十九年一月十六日由其在基隆
市第一信用合作社之存款償還其向父親之借款，此純係其清償本人債務之行為，並非
贈與等語，申請復查決定，以原告主張系爭款項係償還先前向其父黃建智之借款，其
中七十八年六月九日二、○○○、○○○元款項原告提示黃建智簽發基隆市第一信用
合作社0000000號由原告本人提領之支票，因併有資金用途，其間之借貸關係
尚屬可採；至七十八年十月七日四、三二四、○○○元之款項，係由原告之配偶梁春
蘭所提領，尚難認定為原告與黃建智間之借貸，原告此部分之主張礙難採信；而七十
八年底陸續借款累計六七六、○○○元部分，原告並未提出任何證明，空言主張，核
無足採。除准予追減贈與額二、○○○、○○○元，變更應納稅額為五九八、七五○
元，罰鍰部分准予撤銷外，其餘未准變更。被告之復查決定關於未准變更部分（其餘
部分已經撤銷，無復爭訟），固非全無見地。惟查，原告就其主張於七十八年十月七
日向其父黃建智借款四、三二四、○○○元，以其中四百萬交付其友人陳來萬作為合
作經營專利產品之資金部分，除提出黃建智在基隆市第一信用合作社○○二四四三號
帳戶開立之票號ＦＣ0000000號、發票日七十八年十月七日、面額四、三二四
、○○○元，由其配偶梁春蘭背書提領之支票影本一紙外，並提出第三人陳來萬於七
十八年十月八日簽收四百萬元之合作經營契約書影本一份在卷可稽。觀之該支票係於
當日即七十八年十月七日付訖，而原告支付陳來萬之四百萬元資金係於翌日簽收，其
日期尚屬連貫。且陳來萬於本件行政訴訟中又出具證明書證明其依約於七十八年十月
八日收取原告之資金四百萬元，則原告上開主張並非全然無據。雖該紙支票背面係由
原告之配偶梁春蘭簽名領款，惟按夫妻之間一方委由他方代向金融行庫領款或存款，
乃屬尋常。該紙支票既在於兌領現款，並非必須原告親自提兌始可，原告之配偶代領
，簽具自己姓名，亦合常情。原告配偶梁春蘭於本件訴訟中亦出具證明書證明上開支
票係由原告載同伊到基隆市第一信用合作社領款，且原告迭據主張其配偶受僱私人公
司，無使用偌大資金之可能，亦無資產或存款之增加，似非不可查證其與配偶之報稅
資料推知。又原告提出其父黃建智出借款項之實用期票日曆簿帳頁，記載該紙支票借
用之情形，尚有關於被告認定為真正之二百萬元部分之支票借用情形，似非不可就其
整本日曆簿之記載情形，查究是否均可採信。乃被告未予推求，僅因四百三十二萬四
千元部分，支票係由原告之配偶簽名領款，即認定非屬原告借貸者，不無速斷。又原
告主張其於七十八年底前因投注研究，事業未成，生活無始陸續不定額向其父黃建
智多次借用現金，累積湊成六七六、○○○元部分，亦非不可由其申報稅捐之資料窺
知其當時所得情形，且有黃建智本人可資查證，尚非無調查之途徑。乃被告復查決定
就原告已提出之事證未予詳查，逕認原告有無償承擔債務之事實而以贈與論，核課贈
與稅額五九八、七五○元，不無可議。訴願、再訴願決定持相同論見，同有可議，原
告執以指摘，非全無理由，應由本院將再訴願決定、訴願決定及復查決定中關於未准
變更原核定部分均予撤銷，由被告詳查後，另為適法之處理。
據上論結，本件原告之訴為有理由，爰依行政訴訟法第二十六條前段，判決如主文。
中    華    民    國     八十九      年      六      月        二       日
                    行 政 法 院 第 六 庭
                                審 判 長 評  事      徐  樹  海
                                         評  事      尤  三  謀
                                         評  事      高  啟  燦
                                         評  事      蔡  進  田
                                         評  事      劉  鑫  楨
右  正  本  證  明  與  原  本  無  異
                                         法院書記官  郭  育  玎
中    華    民    國     八十九      年      六      月        二       日


司法院資訊處製作；財團法人民間司法改革基金會備份。
